【裁判字號】    99,訴,1504
【裁判日期】    990825
【裁判案由】    違反台灣地區與大陸地區人民關係條例等
【裁判全文】
臺灣臺中地方法院刑事判決              99年度訴字第1504號
公  訴  人  臺灣臺中地方法院檢察署檢察官
被      告  丁○○
            乙○○
            甲○○  41歲民.
上列被告因違反臺灣地區與大陸地區人民關係條例等案件，經檢
察官提起公訴（98年度偵字第7757、5694、29481號），本院判
決如下：
    主    文
丁○○共同違反不得使大陸地區人民非法進入臺灣地區之規定，
處有期徒刑肆月，如易科罰金，以銀元參佰元即新臺幣玖佰元折
算壹日，減為有期徒刑貳月，如易科罰金，以銀元參佰元即新臺
幣玖佰元折算壹日。
乙○○共同違反不得使大陸地區人民非法進入臺灣地區之規定，
處有期徒刑伍月，如易科罰金，以銀元參佰元即新臺幣玖佰元折
算壹日，減為有期徒刑貳月又拾伍日，如易科罰金，以銀元參佰
元即新臺幣玖佰元折算壹日。
甲○○共同連續行使明知為不實之事項，而使公務員登載於職務
上所掌之公文書，足以生損害於公眾，處有期徒刑參月，如易科
罰金，以銀元參佰元即新臺幣玖佰元折算壹日，減為有期徒刑壹
月又拾伍日，如易科罰金，以銀元參佰元即新臺幣玖佰元折算壹
日。
    犯罪事實
一、丁○○與乙○○係臺灣地區人民，均明知甲○○為大陸地區
    人民，非經主管機關許可，不得進入臺灣地區，竟為使甲○○以假結婚之方式，取得不實之探親名義，非法進入臺灣地
    區工作，而共同基於使大陸地區人民非法進入臺灣地區之犯
    意聯絡，並與甲○○共同基於行使使公務員登載不實之概括
    犯意聯絡，於民國91年10月6日之前某日，由乙○○在臺中
    縣太平市某處，向丁○○提議以新臺幣（下同）6萬元之代
    價，徵得丁○○之同意，擔任甲○○之人頭老公，辦理假結
    婚，議定並帶同丁○○於91年10月6日出境前往大陸地區，
    在丁○○與甲○○均無結婚真意之情況下，於91年11月7日
    在大陸地區福建省辦理虛偽之結婚登記手續，取得大陸地區
    福建省福州市公證處核發之結婚公證書，丁○○再與乙○○
    於91年11月9日返回臺灣，持上開資料向政府委託辦理大陸
    地區文書驗證事務之財團法人海峽交流基金會辦理驗證手續
    ，迨該基金會於91年12月12日出具核對上開公證書與福建省
    公證員協會寄交之公證書副本相符之證明後，丁○○再於92
    年1月3日持上開結婚公證書、海基會證明書等資料，前往臺
    中縣太平市戶政事務所，在結婚登記申請書上簽名用印，申
    請其與甲○○之結婚登記，使不知情之辦理結婚登記戶政人
    員於形式審查後，將丁○○與甲○○結婚之不實事項，登載
    於其職務上所掌之戶籍登記簿，並據以核發丁○○與甲○○
    結婚之戶籍謄本，再持該登載不實之戶籍謄本於92年1月10
    日，前往台中縣警察局霧峰分局新平派出所，以配偶來台探
    親名義，提出大陸地區人民進入臺灣地區保證書予承辦警員
    簽註意見，使不知情之承辦警員將丁○○與甲○○為夫妻關
    係之不實事項登載於其職務上所掌之該保證書簽註意見欄，
    足以生損害於戶政機關對於戶政業務、婚姻登記事項管理及
    警政機關對於轄區居民管理、核對保證責任之正確性。其後
    復於92年1月13日填具大陸地區人民進入臺灣地區旅行證申
    請書，並檢附該登載不實之戶籍謄本及保證書，向內政部警
    政署入出境管理局（已改制為入出國及移民署，下稱入出國
    及移民署），以團聚為由，申請甲○○進入臺灣地區之許可
    證，使入出國及移民署有實質審查權限之承辦公務員審核後
    ，核發甲○○之大陸地區往來臺灣通行證，丁○○、乙○○
    即共同以此非法方法，使大陸地區人民甲○○於92年3月9日
    由桃園國際機場進入臺灣地區從事工作。嗣丁○○於98年5
    月4日主動向入出國及移民署臺中縣專勤隊自首，並受裁判
    ，而為警循線查悉上情。
二、案經臺中縣警察局大甲分局報請臺灣臺中地方法院檢察署檢
    察官偵查起訴。
    理    由
一、按被告以外之人於偵查中向檢察官所為之陳述，除顯有不可
    信之情況者外，得為證據，刑事訴訟法第159條之1第2項定
    有明文。本件證人即被告丁○○、證人戊○○於偵查中之具
    結證述，查無檢察官就各該偵查訊問之實施，有何違反相關
    規定之瑕疵，亦無證據足資證明各該證人於偵查中所述，有
    何遭受強暴、脅迫、詐欺、利誘等外力干擾之情形，或影響
    其等心理狀況致妨礙自由陳述等顯不可信之情況，本院認均
    得作為證據使用，先予說明。
二、訊據被告丁○○對於上揭犯罪事實自白不諱，被告乙○○、
    甲○○則均否認有違反臺灣地區與大陸地區人民關係條例等
    犯行，被告乙○○辯稱伊未介紹丁○○與甲○○結婚，是鍾
    姓朋友介紹的，伊僅帶丁○○前往大陸地區，丁○○與甲○○係真結婚，甲○○入境後自己去找丁○○，並住在丁○○
    住處云云；被告甲○○辯稱係乙○○的太太阿蓮介紹伊與丁○○結婚，結婚後伊自己搭飛機到台灣，由阿蓮至桃園機場
    接伊，將伊帶去丁○○住處，伊曾拜託丁○○之子幫伊找工
    作，因找不著才到台北工作，伊放假時有回來照顧丁○○，
    也有拿錢給丁○○，每次拿現金1000元至3000元，也曾匯款
    6000元，伊與丁○○是真姞婚云云。經查本件確係被告乙○○居中介紹，並帶同被告丁○○前往大陸地區與被告甲○○
    辦理假結婚登記手續，且允諾給予被告丁○○6萬元代價等
    情，業據證人即被告丁○○於偵查及本院審理時證述綦詳，
    核與卷附旅客入出境記錄查詢內容相符，被告乙○○於警詢
    時亦供稱甲○○係伊太太及伊岳父介紹，丁○○由伊介紹，
    丁○○與甲○○結婚時沒有任何宴客及金飾；復於偵查中自
    承介紹伊認識丁○○之鍾姓朋友提議給予丁○○6萬元等語
    ，可知證人即被告丁○○所供尚非無憑。佐以被告丁○○否
    認有結婚真意，另被告乙○○在本院審理時供陳因伊岳父住
    在大陸，伊也是娶大陸太太，所以伊才帶丁○○過去，伊岳
    父打電話向伊表示，甲○○家裡窮，希望找一個臺灣老公，
    來臺灣工作賺錢養家等語；被告甲○○於警詢時供陳當時伊
    與大陸老公離婚，要養一個女兒，有同村的嫁來臺灣，回大
    陸知道伊遭遇，幫伊介紹嫁來臺灣，表示臺灣老公年紀大一
    點，但有退休金，目前還可以生活，等嫁來滿二年領到工作
    證，就可以出去工作，到時候生活就可以好一點等語；證人
    即被告丁○○之子戊○○於偵查中證稱伊發現伊父親去大陸
    回來後多一個配偶，但沒有住在家裡，伊有問伊父親娶這老
    婆回來幹嘛，伊父親說要照顧自己，依這樣看應該是假結婚
    ，伊曾不固定看到甲○○，每次遇到甲○○她都待一會兒，
    與伊父親講講話，應該沒有過夜等語；及在本院審理時證稱
    伊與伊父親以前住在台中縣太平市○○路舊家，95年間才搬
    出去住，91年間伊父親曾出去2、3個星期，回來後告訴伊有
    人帶他去大陸。甲○○偶而會回太平市○○路住處，伊等甲○○離開後問伊父親，伊父親才告訴伊娶甲○○，伊未曾與
    甲○○一起吃飯聊天，甲○○與伊父親講講話就離開，頂多
    待1個小時或1個半小時等語，益徵被告乙○○介紹被告甲○○與被告丁○○辦理結婚登記手續，其目的本即在使被告甲○○取得臺灣地區人民配偶之身分，俾便來臺工作改善家庭
    環境，被告丁○○則是圖取被告甲○○每次給予數千元之微
    薄報酬，而予以容忍，被告甲○○入境臺灣後，偶而返回被
    告丁○○住處，付予微薄金錢，應係考量其臺灣地區人民配
    偶身分之維持，以利其旅行證件之延期加簽及往後身分證件
    之取得，二人間顯無共組家庭一起生活之結婚真意，否則以
    被告丁○○之年紀及身體狀況，焉會於結婚前後，未即時知
    會其子戊○○，且結婚迄今長達7年餘，二人仍無共同生活
    之實，足見被告乙○○、甲○○所辯無非飾卸之詞，不足採
    信。此外復有臺中縣太平市戶政事務所98年12月23日中縣太
    戶字第0980007236號函附結婚登記申請書、財團法人海峽交
    流基金會（91）核字第069475號證明、大陸地區福建省福州
    市公證處公證書、結婚證等影本及內政部入出國及移民署99
    年6月10日移署資處娟字第0990080388號函附大陸地區人民
    進入臺灣地區旅行證申請書、大陸地區人民進入臺灣地區保
    證書、戶籍謄本、大陸地區人民在臺灣地區居留或定居申請
    書、中華民國臺灣地區旅行證延期照料申請書等影本在卷可
    稽，本件事證明確，被告丁○○、乙○○、甲○○上揭犯行
    均堪認定。
三、被告丁○○、乙○○、甲○○為上揭犯行後，臺灣地區與大
    陸地區人民關係條例第79條第1項業於92年10月29日修正公
    布，其違反第15條第1款規定之法定刑由「五年以下有期徒
    刑、拘役或科或併科新臺幣五十萬元以下罰金」，修正為「
    一年以上七年以下有期徒刑，得併科新臺幣一百萬元以下罰
    金」，且廢除第2項常業犯，並增列意圖營利而犯之者，處
    三年以上十年以下有期徒刑，得併科新臺幣500萬元以下罰
    金之規定，自92年10月31日施行。另刑法部分條文亦於94年
    1月7日公布修正，其中第55條「犯一罪而其方法或結果之行
    為犯他罪名者，從一重處斷」有關牽連犯，及第56條「連續
    數行為而犯同一之罪名者，以一罪論。但得加重其刑至二分
    之一」有關連續犯之規定，業予刪除；而刑法第41條第1項
    前段「犯最重本刑為五年以下有期徒刑以下之刑之罪，而受
    六個月以下有期徒刑或拘役之宣告者，因身體、教育、職業
    、家庭之關係或其他正當事由，執行顯有困難者，得以一元
    以上三元以下折算一日，易科罰金」，並適用修正前罰金罰
    鍰提高標準條例第2條（現已刪除）之規定，則修正為「犯
    最重本刑為五年以下有期徒刑以下之刑之罪，而受六個月以
    下有期徒刑或拘役之宣告者，得以新台幣一千元、二千元或
    三千元折算一日，易科罰金」，自95年7月1日施行。依刑法
    第2條第1項比較修正前後臺灣地區與大陸地區人民關係條例
    第79條第1項及刑法第55條、第56條結果，修正後之規定，
    均未較有利於被告，故本件應適用被告行為時即修正前臺灣
    地區與大陸地區人民關係條例第79條第1項規定處斷，並依
    修正前刑法55條、第56條規定論以牽連犯及連續犯。另比較
    修正前後刑法第41條第1項前段結果，修正後之規定，亦未
    較有利於被告，應適用被告行為時即修正前刑法第41條第1
    項前段諭知其易科罰金之折算標準，即應以銀元三百元折算
    一日，經折算為新台幣後，應以新台幣九百元折算一日。至
    於刑法第28條有關共同正犯之規定，僅就文字修正，非屬刑
    法第2條第1項所指因法律修正，而刑罰有實質更異之法律變
    更，尚不生比較適用之問題。
四、按臺灣地區與大陸地區人民關係條例第79條第1項對於違反
    同條例第15條第1款所定不得使大陸地區人民非法進入臺灣
    地區之處罰，旨在防止大陸地區人民非法進入臺灣地區，以
    維護臺灣地區之安全與安定；所稱非法，自應從實質上之合
    法性予以判斷，凡評價上違反法秩序之方法，均屬之。參照
    行政程序法第119條第1款、第2款規定，受益人以詐欺、脅
    迫或賄賂方法，使行政機關作成行政處分者；或對重要事項
    提供不正確資料或為不完全陳述，致使行政機關依該資料或
    陳述而作成行政處分者，其信賴不值得保護。故在大陸地區
    通謀虛偽結婚，以不實之結婚證明辦理相關戶籍登記、入境
    等手續，憑以進入臺灣地區，其所持之入境許可文件雖係入
    出境主管機關所核發，形式上為合法，但因以詐欺方法而取
    得，即不具實質上之合法性，仍屬非法進入臺灣地區（參照
    最高法院94年度臺上字第1064號判決意旨）。核被告丁○○
    、乙○○、甲○○所為，均係犯刑法第214條、第216條之行
    使使公務員登載不實文書罪；被告丁○○、乙○○另犯修正
    前臺灣地區與大陸地區人民關係條例第79條第1項、第15條
    第1款之使大陸地區人民非法進入臺灣地區罪。被告丁○○
    、乙○○就使大陸地區人民非法進入臺灣地區部分，及被告
    丁○○、乙○○、甲○○就行使使公務員登載不實文書部分
    ，各有犯意聯絡及行為分擔，皆為共同正犯，而使公務員登
    載不實文書之低度行為已為行使之高度行為所吸收，不另論
    罪。又被告丁○○、乙○○、甲○○先後二次行使使公務員
    登載不實文書犯行，時間緊接，犯罪構成要件相同，顯係基
    於概括犯意反覆為之，應依修正前刑法第56條連續犯之規定
    論以一罪，並加重其刑。另被告丁○○、乙○○所犯行使使
    公務員登載不實文書及使大陸地區人民非法進入台灣地區二
    罪間，有方法結果之牽連關係，應依修正前刑法第55條牽連
    犯之規定從一重之使大陸地區人民非法進入台灣地區罪處斷
    。本件檢察官雖未就行使使公務員登載不實文書部分提起公
    訴，但因此部分與起訴之使公務員登載不實文書部分，有高
    低度行為之吸收關係，為起訴效力所及，本院應併予審究。
    再被告丁○○係對於本件未發覺之罪，自首並受裁判，應依
    刑法第62條前段規定減輕其刑。爰分別審酌被告丁○○、乙○○利用假結婚方式，使被告甲○○入境臺灣地區，危害戶
    籍作業及入出境管理之正確性，並影響國家安全，被告甲○○入境目的係為從事工作，改善家庭環境，入境後迄無其他
    不法活動，犯罪情節尚非嚴重，被告丁○○事後坦承上情，
    被告乙○○、甲○○皆否認犯行，及其等犯罪動機、手段等
    一切情狀，各處以如主文所示之刑，並依修正前刑法第41條
    第1項前段規定諭知易科罰金之折算標準。又被告丁○○、
    乙○○、甲○○之犯罪時間均在96年4月24日以前，所犯之
    罪合於中華民國九十六年罪犯減刑條例第2條第1項第3款之
    規定，應各減其宣告刑二分之一，並依該條例第9條規定諭
    知易科罰金之折算標準。
據上論斷，應依刑事訴訟法第299條第1項前段，修正前臺灣地區
與大陸地區人民關係條例第79條第1項、第15條第1款，刑法第11
條前段，第2條第1項前段、第28條，第216條、第214條、第62條
前段，修正前刑法第56條、第55條、第41條第1項前段，修正前
罰金罰鍰提高標準條例第2條，現行法規所定貨幣單位折算新台
幣條例第2條，刑法施行法第1條之1，中華民國九十六年罪犯減
刑條例第2條第1項第3款、第7條、第9條，判決如主文。
本案經檢察官丙○○到庭執行職務。
中    華    民    國    99    年     8    月    25    日
                  刑事第二庭  審判長法  官  曾佩琦
                                    法  官  郭德進
                                    法  官  鍾堯航
以上正本證明與原本無異。
如不服本判決應於收受判決後10日內向本院提出上訴書狀，並應
敘述具體理由；其未敘述上訴理由者，應於上訴期間屆滿後20日
內向本院補提理由書（均須按他造當事人之人數附繕本）「切勿
逕送上級法院」。
                                    書記官  吳淑願
中    華    民    國    99    年    8     月    25    日
附錄本案論罪科刑法條全文
修正前臺灣地區與大陸地區人民關係條例第79條第1項：
違反第15條第1款規定者，處五年以下有期徒刑、拘役或科或併
科新臺幣五十萬元以下罰金。
刑法第216條
行使第210條至第215條之文書者，依偽造、變造文書或登載不實
事項或使登載不實事項之規定處斷。
中華民國刑法第214條
明知為不實之事項，而使公務員登載於職務上所掌之公文書，足
以生損害於公眾或他人者，處3年以下有期徒刑、拘役或五百元
以下罰金。

司法院資訊處製作；財團法人民間司法改革基金會備份。
